【裁判字號】    89,重上,80
【裁判日期】    900424
【裁判案由】    塗銷土地抵押權登記
【裁判全文】
臺灣高等法院臺南分院民事判決  八十九年度重上字第八○號   Ｋ
      上  訴  人  丁  ○  ○
                  丙  ○  ○
                  甲  ○  ○
      被上訴人    乙  ○  ○
右當事人間請求塗銷抵押權登記事件，上訴人對於中華民國八十九年二月十一日臺灣
嘉義地方法院八十八年度重訴字第一四二號第一審判決提起上訴，本院判決如左：
    主    文
上訴駁回。
第二審訴訟費用由上訴人負擔。
    事    實
甲、上訴人方面：
一、聲明：求為判決：(一)原判決不利於上訴人部份廢棄。(二)右廢棄部份，駁回被上訴
    人在第一審之訴。(三)第一、二審訴訟費用由被上訴人負擔。
二、陳述：除與原判決記載相同者，茲引用之外，補稱：
（一）訴外人王麗香因借款予上訴人甲○○，對甲○○有債權，嗣訴外人王麗香將債
      權讓與上訴人丁○○，上訴人甲○○及其夫丙○○均同意以上債權之讓與，因
      而以丁○○為抵押權人，甲○○為債務人，丙○○提供抵押物，訂立本金最高
      限額新台幣三千二百萬元之抵押權設定契約，經向主管機關辦妥抵押權設定登
      記在案。訴外人王麗香又與丁○○訂有信託契約，約明丁○○因實行抵押權而
      受償時，其受償部份應移轉王麗香。
（二）上訴人甲○○除從事「代書」業務外另投資經營「東晶三溫暖」（位於台北市
      ○○○路六號三樓），又以自有資金從事房地仲介及買賣工作，因而經常須現
      金周轉，多年來均向親朋好友多人借款周轉，甲○○於八十六年三月廿一日被
      銀行拒絕往來，在此之前，債信良好，有借有還。
（三）上訴人甲○○依據銀行提供之資金往來資料及訴外人王麗香提供之銀行取款條
      ，經核算後，查悉甲○○在被銀行拒絕往來前；已先後向王麗香借款0000
      0000元，可見兩人之間，金錢借貸往來頻繁，甲○○係斷斷續續向王麗香
      借款，每次借款均簽發同額支票交付王麗香作為清償此次借款之用，惟甲○○
      有時要求延期清償，乃簽到期日較後之支票與王麗香。有時持第三人簽發之支
      票，因到期日較近，換回到期日較遠者，若支票面額有差額，又有找補情形。
      有時甲○○前欠未清，再借卻先還。有時甲○○要求暫緩提示其簽發之支票，
      數日後甲○○又將欠款匯入王麗香之銀行帳戶內。有時甲○○持他人支票向王
      麗香借款，支票屆期經提示有遭退票情形。兩人之間，金錢借貸往來及清償過
      程複雜，乃於八十五年九月底進行會算，確認甲○○尚欠王麗香二千八百八十
      萬元無清償，為清償借款，甲○○乃交付經其夫丙○○背書之本票乙紙與王麗
      香（發票日：八十五年十月二日。到期日：八十七年十月二日。發票人：甲○
      ○。面額：二千八百八十萬元）以上本票，一則作為清償借款之用，二則作為
      借據之用，民間稱之為「保證票」。王麗香則將甲○○前簽發作為清償借款用
      之支票（未提示部份）全部退還甲○○，至此，王麗香僅執有甲○○簽發經其
      夫背書面額二千八百八十萬元之本票乙紙。
（四）嗣後，王麗香要求甲○○提前清償前欠，甲○○為分期清償前欠，另簽發原審
      判決書附表所示支票八紙與王麗香，以上支票紛紛到期之時，甲○○一而再、
      再而三，央求王麗香暫緩提示支票，王麗香原可到期逕行提示，逕行提示之結
      果必然遭退票，王麗香為兌現支票，不得不暫緩提示，讓甲○○有時間籌錢，
      未料甲○○終被銀行拒絕往來，以上八紙支票王麗香到期未按時提示之原因在
      此，延至八十六年三月廿五日王麗香一次將八紙支票向銀行提示付款，均遭退
      票，則甲○○尚無清償借款至明。
（五）以上面額二千八百八十萬元之本票債權，八紙支票面額合計二千八百八十萬元
      之支票債權，就王麗香而言，實係同一借款債權，王麗香將債權讓與丁○○，
      僅將本票移轉丁○○，未將八紙支票移轉丁○○之原因在此。而以上本票或支
      票，均可證明王麗香對於甲○○有二千八百八十萬元之債權。本件抵押權人丁
      ○○之抵押債權，其債權係受讓而來，非屬虛偽至明。
（六）按第三人主張表意人與相對人通謀而為虛偽意思表示者，該第三人應負舉證之
      責（請參見四八年台上字第二九號判例）。上訴人甲○○為清償借款，於八十
      五年十月二日簽發面額二千八百八十萬元（新台幣，下同）之本票與訴外人王
      麗香。俟系爭抵押權設定契約成立後，訴外人王麗香將其對於甲○○之借款債
      權讓與上訴人丁○○，并將系爭本票轉交丁○○執有，系爭本票之本票債權，
      係基於借款債權而來，上訴人甲○○與王麗香之間金錢借貸往來頻繁，甲○○
      係斷斷績續向王麗香借款，上訴人甲○○已提出銀行往來資料供被上訴人核對
      ，系爭本票所載二千八百八十萬元之借款中，究竟哪一筆借貸是假？哪一筆資
      金往來非屬借款？或系爭二千八百八十萬元之借款全部為虛假？被上訴人迄無
      舉出積極具體證據證明其主張之事實屬實，被上訴人有舉證責任而不盡舉證責
      任，請求釣院勿以被上訴人主張之事實為裁判之基礎。被上訴人認為「丙○○
      對於被上訴人負有債務，因而丙○○將其不動產設定于丁○○必屬虛偽，必屬
      意圖逃避強制執行」，被上訴人之主張，缺乏法理依據，更違吾人日常生活經
      驗，社會上常有人同時欠多人債務，此人僅為其中一人提供擔保辦妥抵押權登
      記，此情甚為普遍，焉有欠甲金錢，即不得為乙提供擔保設定抵押權之理？豈
      有欠丙金錢，即不得處分自有財產之理？且被上訴人取得執行名義在後（八十
      八年三月四日之後被上訴人始取得士林地方法院發給之判決書），而系爭抵押
      權設定早於八十六年七月二十三日已向主管機關申請登記，上訴人丙○○非於
      將受強制執行之際，處分其不動產至明。
（七）系爭抵押權設定契約於八十六年七月廿三日成立，而上訴人甲○○積欠訴外人
      王麗香二千八百八十萬元借款，早於八十六年三月廿五日即已確定（即甲○○
      為提前清償前欠，于八十六年二月另簽發原審判決書附表所示支票八紙與王麗
      香，以上八紙支票於八十六年三月廿五日均遭銀行退票，前欠分文未獲清償，
      至此，甲○○欠王麗香二千八百八十萬元即已確定），系爭抵押權設定契約成
      立在後，甲○○欠王麗香二千八百八十萬元在先，甲○○非呆人，若非欠人二
      千八百八十萬元，豈有簽發二千八百八十萬元本票與人之理？如謂甲○○在八
      十五年十月二日（本票發票日）即在製造假債務，惟此時，甲○○不欠被上訴
      人分文，何須作假債務？甲○○若非提前清償前欠，無須於八十六年二月再簽
      八紙支票共二千八百八十萬元與人之必要，如謂甲○○此時又在製造假債務，
      惟以上八紙支票遭退票之時（八十六年三月廿五日），甲○○之夫丙○○尚無
      簽發三百廿五萬元之本票與被上訴人（八十六年三月卅一日，丙○○始簽發三
      百廿五萬元本票與被上訴人），適足以證明上訴人甲○○無作假債務之必要。
（八）系爭抵押權設定契約於八十六年七月廿三日成立，經向主管機關辦妥抵押權設
      定登記後，訴外人王麗香將其對於甲○○之債權讓與上訴人丁○○，並將債權
      憑證即面額二千八百八十萬元之本票讓與丁○○，上訴人丁○○為系爭抵押權
      設定之抵押權人，係基於合法之權源，無須與提供抵押物人丙○○虛設抵押權
      ，且系爭抵押權設定登記既不妨礙被上訴人對於丙○○債務之追討，亦無從阻
      止被上訴人對於抵押物之強制執行，上訴人三人何須虛設抵押權？此於上訴人
      等並無好處可言。
（九）被上訴人在原審主張，「甲○○無提供任何擔保物，王麗香即把大筆金錢借與
      甲○○，有違常情」，因而推測甲○○向王麗香借款為虛有之事。經查，上訴
      人甲○○自八十五年八月起，至八十六年二月一日止，先後向被上訴人借款一
      千八百零五萬一千元，上訴人甲○○分十四次已將以上借款全部清償，可見甲
      ○○與被上訴人亦有鉅款借貸往來，往來期間甲○○亦無提供任何擔保物與被
      上訴人。上訴人甲○○最後二次共向被上訴人借款三百廿五萬元（此一部份未
      清償）亦無提供任何擔保物，總計甲○○斷斷續續曾向被上訴人借款二千一百
      三十萬零一千元，被上訴人似與訴外人王麗香之情況相同，均因信任甲○○之
      還款能力而未要求甲○○提供擔保物。甲○○向被上訴人及訴外人王麗香借款
      期間，俱無提供擔保物而借得鉅款，情況相同，被上訴人主張王麗香之借款為
      假，自己之借款為真，理由顯然矛盾。
（十）八十六年二月上訴人甲○○簽發八紙共二千八百八十萬元之支票與王麗香之時
      ，原審認為，甲○○此時已無清償能力。茲提出銀行往來紀錄，用以證明甲○
      ○在八十五年十二月、八十六年一月、二月，有清償借款之能力：
      上訴人甲○○在世華聯合商業銀行設有0000－0000000號「活期
        儲蓄存款帳戶」，依以上帳戶內之存款紀錄顯示，甲○○在八十五年十二月
        ，共存入六百六十一萬九千元，在八十六年一月，共存入二千五百五十三萬
        九千五百元，在八十六年二月，共存入二千一百十二萬八千元。
      甲○○在世華銀行松山分行所設000000－0號甲存帳戶往來紀錄顯示
        ，於八十五年十二月先後有七次，每次金額達百萬元以上之往來正常（無退
        票情形），八十六年一月有八次，八十六年二月有五次（少於百萬元之往來
        暫且不計）。
      甲○○在台北銀行大安分行所設○四六○八－九號甲存帳戶往來紀錄顯示，
        八十五年十二月先後有三次，每次金額達百萬元以上之往來正常（無退票情
        形），八十六年一月有七次，八十六年二月有六次（少於百萬元之往來暫且
        不計）。
      前揭第銀行甲存帳號內，僅就八十五年十二月、八十六年一月、八十六
        年二月共計三個月就有卅六次，每次金額達百萬元以上之往來正常（無退票
        情事），少於百萬元之往來猶未計入，可證甲○○在八十五年十二月、八十
        六年一月、二月，有清償借款之能力。
（十一）系爭本金最高限額三千二百萬元之抵押權設定，其存續期限至民國一百一十六
      年七月二十二日止，抵押權人即上訴人丁○○持有之系爭二千八百八十萬元本
      票，縱經法院判決本票債權不存在，被上訴人亦不得請求法院判決「塗銷系爭
      抵押權登記」，茲引用最高法院六十六年台上字第一○九七號判例，用以證明
      上訴人以上主張屬實：
      「所謂最高限額之抵押契約，係指所有人提供抵押物，與債權人訂立在一定金
      額之限度內，擔保現在已發生及將來可能發生之債權之抵押權設定契約而言。
      此種抵押權所擔保之債權，除訂約時已發生之債權外，即將來發生之債權，在
      約定限額之範圍內，亦為抵押權效力所及。雖抵押權存續期間內已發生之債權
      ，因清償或其他事由而減少或消滅，原訂立之抵押契約依然有效，嗣後在存續
      期間內陸續發生之債權，債權人仍得對抵押物行使權利。‧‧此種抵押契約定
      有存續期間者，訂立契約之目的，顯在擔保存續期間內所發生之債權，凡在存
      續期間所發生之債權，皆為抵押權效力所及，於存續期間屆滿前所發生之債權
      ，債權人在約定限額範圍內，對於抵押物均享有抵押權，除債權人拋棄為其擔
      保之權利外，自無許抵押人於抵押權存續期間屆滿前，任意終止此種契約。縱
      令嗣後所擔保之債權並未發生，僅債權人不得就未發生之債權實行抵押權而已
      ，非謂抵押人得於存續期間屆滿前終止契約而享有請求塗銷抵押權設定登記之
      權利。」（六十六年臺上字第一○九七號）。
      依以上判例要旨，上訴人丁○○持有之系爭本票，縱經法院判決本票債權不存
      在，丁○○僅不得就二千八百八十萬元債權實行抵押權而已，在民國一百一十
      六年七月二十二日之前，丁○○仍可借款予甲○○，或丁○○仍可受讓對於甲
      ○○之債權，在民國一百一十六年七月二十二日之前所發生之債權，，均為系
      爭抵押權效力所及，而被上訴人要求法院「塗銷系爭抵押權登記」，其欠缺權
      利保護要件至明。
（十二）又王麗香所提本票，關於「到期日」欄，僅蓋有一個章，此紙影本係甲○○交
      付本票正本于王麗香時影印而來，因而王麗香將之收存，嗣王麗香認為，本票
      正本「到期日欄」所載「10.」月，會被人認為是「○」月，因而要求甲○○寫
      清楚，甲○○乃將「10.」字重寫，並加蓋印章，此後本票正本「到期日欄」就
      蓋妥了兩個章。日久，王麗香將此事遺忘，竟將只蓋有一個章的本票影本呈庭
      ，使原審生誤會，證之嘉義地方法院八十八年度拍字第七十九號拍賣抵押物卷
      內所附本票，「到期日欄」係蓋了兩個章，此紙本票影本與上訴人丁○○所執
      正本相符即明。
（十三）系爭土地之價值於八十八年五月六日經「鑑估」為八百七十七萬六千二百九十
      六元。系爭抵押權設定契約成立於八十六年七月廿三日，被上訴人未舉證證明
      八十六年七月廿三日系爭土地之「鑑估」價值為若干？市場價格為若干？焉知
      抵押權設定之當時系爭土地之價值低於二千八百八十萬元？人人皆知目前台灣
      地區土地價格刻在下降中，二年前之土地價格何能與目前市場價格相比較，且
      「鑑估」價值絕非市場價格，被上訴人以土地跌價後之價值，推測系爭抵押權
      設定為虛假，自屬無理。
（十四）王麗香借了很多錢給人家，怕伊丈夫知道鬧家庭糾紛，就把債權讓與丁○○，
      讓與後，另外再定一個信託契約，先讓與再信託，是兩個契約。丁○○是王麗
      香的弟媳婦並沒有受雇於王麗香。王麗香把錢借給甲○○收利息，甲○○再把
      錢拿去投資其他事業。而且甲○○向對造借錢也不是只借三百二十五萬元，而
      是一千多萬，也是往來很久了，以前的已經還清，並非對造所主張的合夥做生
      意。又甲○○向被上訴人借三百二十五萬元發票日是八十六年三月三十一日，
      到期日是八十七年三月三十一日。上訴人甲○○雖於八十六年二月十五日退票
      ，不過有補回來，伊不斷的在補，正式的拒絕往來日期是八十六年三月三十一
      日。
三、證據：除援用第一審所提證據外，補提誠泰銀行、世華聯合銀行、台北銀行、大
    安銀行對帳單、取款條影本共五十四頁、台北地方法院、台灣高等法院判決書影
    本各乙件、上訴人甲○○向被上訴人清償借款明細表乙頁、活期儲蓄存款存摺紀
    錄影本九頁、世華銀行松山分行000000－0甲存帳戶往來紀錄影本八頁、
    台北銀行大安分行○四六○八－九甲存帳戶往來紀錄影本八頁為證。
乙、被上訴人方面：
一、聲明：求為判決：(一)上訴駁回。(二)訴訟費用由上訴人負擔。
二、陳述：除與原判決記載相同者，茲引用之外，補稱：
（一）上訴人共同偽造文書登記虛偽之抵押權，業經台灣嘉義地方法院刑事庭八十八
      年度易字第一二八一號判刑在案。丙○○、甲○○雖上訴，但丁○○已認罪未
      上訴，顯然丁○○已承認是偽造設定抵押權。
（二）上訴人甲○○就向王麗香附表編號５本票上之二千八百八十萬元之債務，在前
      述刑事案件審理時就債務成立時間、交付方式、供稱：在八十五年二、三、四
      月間開始借的，最後一筆是在八十五年十二月或是在八十六年元月間借的，借
      款金額共是二千八百八十萬元，利息是按月付的，借款用途是為了投資三溫暖
      、ＰＵＢ及房屋仲介代銷公司。交付借款方式為：我是陸續借的，還了再借，
      因我的辦公室兼住家離王麗香開戶銀行很近，大都是由我妹妹吳美瑩去誠泰銀
      行（當時是三信合作社），攜帶我預先開好之支票到銀行，王麗香也攜帶印章
      、存摺到銀行，將所領得的錢交予吳美瑩，吳美瑩再交付支票予王麗香。有時
      吳美瑩也會先寫好匯款單交予櫃台小姐，直接將款項匯到我的帳戶，櫃台就不
      用直接交付現金給我。有時是吳美瑩取得之借款存到我甲存的帳戶等語。惟查
      ：
      (一)就債權清償期日言，該本票兌現日期為八十七年十月二日，最高限額抵押權
        設定契約書載明簽訂日期為八十六年七月二十三日，約定清償日期則為八十
        七年十二月三十一日，此有上開附表編號５之本票及最高限額抵押權設定書
        各一份附卷可查，二者同為表彰債務清償之憑據，其清償期日竟不一致，債
        權、債務關係究於何期間內存在，已屬可疑。
      (二)就最高限額抵押權設定期日言，丁○○係於八十六年七月二十五日設定，此
        有嘉義縣大林地政事務所八十八年嘉林地一字第三九八九號函附之上開土地
        登記申請書、土地抵押權設定契約書及他項權利書一份附卷可查，惟附表編
        號５之本票發票日期卻為八十五年十月二日，何以不於八十五年十月二日即
        辦理抵押權設定，徒使二千八百八十萬元之債權，在八十五年十月二日迄八
        十六年七月二十五日長達近十月期間無擔保物確保債權？其次丁○○於八十
        八年四月十三日強制執行聲請狀，係以甲○○於八十五年十月二日所簽發附
        表編號５本票為債權證明，此有八十八年一月十五日強制執行聲請狀附於八
        十八年度拍字第七九號卷內可憑，顯係主張甲○○以該張本票即借得如本票
        金額所示之二千八百八十萬元，如謂甲○○僅以一張本票而無須其它擔保，
        即可借得二千八百八十萬元，顯與借貸常情不符。
      (三)就所開立二千八百八十萬元本票之金額如何計算等情，甲○○先則於原審民
        事庭中及刑案調查中，提出總計金額二千八百八十萬元，如附表編號１至８
        之支票八張影本附於刑事卷及原審卷內可查，王麗香並主張對甲○○有二千
        八百八十萬元債權存在，而於刑事庭證稱：甲○○於八十五年十月前即有向
        其借錢，原來借的比較少，借到跳票時（按退票日係八十六年二月十五日，
        詳前述），上開債權係長期借貸所累積等語。惟查：甲○○就二千八百八十
        萬元鉅額款項且係來往頻繁累積之金額，其會算應有計算資料及明細，惟甲
        ○○始終無法提出證據證明之，本屬有疑，且既經會算過，如此鉅額及頻繁
        往來之款項能夠予以釐清確認為二千八百八十萬元，足見渠等對於資金之流
        向、明細及證據應極清楚，否則甲○○豈有輕易簽發二千八百八十萬元本票
        交付王麗香之理？又系爭不動產應有部分價值經嘉院民事執行處囑託陸德不
        動產鑑定有限公司鑑價結果僅有八百七十七萬六千二百九十六元之價值，有
        鑑估報告書影本一份在卷可按，丙○○又如何輕易將土地設定鉅額之最高限
        額抵押權用以擔保王麗香之債權？竟見渠等於刑案審理期間猶無法提出確切
        之相關資金明細以實其說，均屬有違常理。
      (四)再參以甲○○為證明確有真正債權、債務關係存在，復又供稱該陸續之借款
        ，於結算後共積欠王麗香二千八百八十萬元，故簽發支票面額八張合計亦為
        二千八百八十萬元，王麗香在簽發附表編號５本票前後，其陸續均有匯款給
        甲○○，已如前述，則上訴人甲○○何以能在八十五年簽發本票時即預料八
        十六年二月結算後係二千八百八十萬元借款？倘王麗香最初即打算借二千八
        百八十萬元給甲○○，又何需事後再經會算之程序？在在均與常情不合。
      (五)更何況附表編號１至８之八張支票，發票日接近，且其中編號１至７之支票
        號碼自0000000號至0000000之連號，此有前揭支票影本八張
        附卷可查，則甲○○於八十六年二月間，既明知已週轉困難，無力清償，卻
        於八十六年二月間會算時，連續簽發如附表編號所示１至８之八張支票，其
        發票日均為次月之三月份，甲○○焉有能力清償？更何況系爭二千八百八十
        萬元本票之到期日為八十七年十月二日，甲○○又何需於本票到期日前再簽
        發如附表所示編號１至８之支票？更何況其中七張支票係連號，如謂係依票
        載發票日逐日依真正之債權、債務關係開立，顯均與常情有違。
      (六)再查：關於系爭二千八百八十萬元債權發生之經過，甲○○與王麗香前後之
        陳述並非一致；甲○○陳稱：「二千八百八十萬元借款在八十六年二月間甲
        ○○與王麗香曾進行會算，會算後即由甲○○簽發到期日八十六年三月三日
        至同年月十五日之支票八張交王麗香」等語，王麗香於原審民事庭中到庭證
        稱：（借款時除本票外，還有何擔保？）「支票」「（支票何時開立給妳？
        ）同時開立支票，有八張，約定在八十六年三月清償，「（本票跟支票是同
        一天交給妳的？）不是同一天交付，八張支票是用來清償二千八百八十萬元
        之本票債額」等語，二者關於系爭八張支票開立及交付之時間等情明顯不符
        。
      (七)末按信託意思表示與虛偽意思表示不同，委託人固得授與受託人行使超過其
        經濟目的之權利，惟須以有受託權利真正存在為前提，此有最高法院六十六
        年台再字第四二號判例、信託法第一條可資參照。本件丁○○雖提出信託書
        用以證明王麗香確實將系爭二千八百八十萬元本票債權信託移轉給伊，並提
        出作成日八十六年七月二十二日之信託書一張為憑，惟王麗香竟僅以一紙信
        託書與丁○○成立信託契約，且遲至八十八年十二月九日刑案調查庭中始提
        出，已屬有疑；參以丁○○於八十八年四月十三日強制執行聲請狀，係以甲
        ○○於八十五年十月二日所簽發附表編號５本票為債權證明，已如前述，顯
        係主張甲○○以該張本票即借得如本票金額所示之二千八百八十萬元，丁○
        ○對設定抵押權，聲請強制執行，竟對債權、債務往來明細，並無任何資料
        提出，如謂上訴人丁○○深信該本票債權真正，顯與常理不合。
（三）上訴人提出甲○○與王麗香資金往來於銀行間，非常頻繁，可證明二人是同夥
      經營商業，兩者資金往來並非借貸。對造主張他們之間有六千多萬的金錢往來
      ，事實上甲○○、丁○○、王麗香三人合夥投資民間借貸，所以錢轉來轉去，
      並不代表債務。丁○○是受雇於王麗香，丁○○跟甲○○是姊妹，沒有什麼借
      據王麗香就可以幾千萬、幾百萬匯到甲○○的帳戶去。王麗香在第一審主張其
      之所以用丁○○的名義來辦理抵押，是因為怕伊先生知道，實在不合情理，因
      為伊借用弟媳婦的名義，反而要經過兩、三手。
（四）開本票後，為何不馬上辦理抵押，拖了很久，一直到被上訴人債權確定後要去
      執行前，上訴人才去辦理抵押。被上訴人塗銷抵押權對上訴人是百分之百有利
      的，因為塗銷後就沒有欠錢了，上訴人卻堅持這個抵押權存在，不合情理。上
      訴人在原審提出的本票跟在執行處提出的本票，都有塗改，可見這本票不是多
      久以前開的，是事後為逃避債權才開的，開完才去辦理抵押。又案子發生開始
      包括刑案、民事訴訟中，一直沒有提出該信託契約，是事後才提出的。有關借
      錢的經過，甲○○是八十六年二月二十日先開三張支票，不過二月十五日就已
      跳票。
三、證據：除援用第一審所提證據外，補提刑事判決影本乙件、本票影本二件為證。
丙、本院依職權向台灣嘉義地方法院檢察署調閱八十八年度偵字第六八四六號偽造文
    書一案全卷，向台灣嘉義地方法院調閱八十八年度全字第二一九號假扣押民事卷
    、八十八年度執字第二八五二民事執行卷及八十八年度拍字第七九號拍賣抵押物
    事件民事卷，並調閱本院八十九年度上易字第一八六一號刑事卷宗。
    理    由
一、本件被上訴人起訴主張：上訴人丙○○之妻即上訴人甲○○，向伊騙借三百二十
    五萬元，經被上訴人要求返還，乃由上訴人丙○○於八十六年三月三十一日簽發
    到期日為八十七年三月三十一日、面額三百二十五萬元之本票交被上訴人收執，
    作為返還借款，詎屆期向丙○○請求付款竟遭拒絕，經聲請法院對上訴人丙○○
    所有坐落嘉義縣民雄鄉○○段六三地號之土地假扣押，惟上訴人丙○○為逃避被
    上訴人對其債務之追討，早與上訴人丁○○通謀虛偽設定本金最高限額三千二百
    萬元之抵押權，並於八十六年七月二十五日，以林地登字第ＯＯ二八五一號登記
    在案，上訴人丁○○並以虛偽無債權存在之本票二千八百八十萬元之債權額，搶
    先聲請拍賣上訴人丙○○之上開土地，然該本票係八十五年十月二日所簽發，表
    示如有借款應在同日，且上訴人甲○○僅以一紙本票，根本不可能借到二千八百
    八十萬元，上訴人丁○○也不可能憑一紙本票即借其二千八百八十萬元，更何況
    丁○○根本不可能會有二千八百八十萬元來借給甲○○，很明顯上訴人丁○○與
    上訴人甲○○間，根本沒有金錢借貸，如真有二千八百八十萬元之債權，為何不
    於八十五年十月二日簽發本票借錢時，即辦理抵押權設定登記？其等僅是通謀而
    為虛設債權，更何況丙○○該筆土地經鑑價才值八百七十七萬六千二百九十六元
    ，很顯然甲○○所簽發之本票是為辦理強制執行時而虛偽簽發的，依民法第八十
    七條之規定，上訴人間之抵押權設定應為無效，且其虛設之抵押權有害及被上訴
    人之債權執行，為此依民法第二百四十四條之規定提起本訴等語。
二、上訴人甲○○、丙○○則以：實際借錢給甲○○者為王麗香，並非丁○○，因為
    王麗香私下借錢給甲○○，發生問題不想讓家人知道，才登記在丁○○名下，是
    將二千八百八十萬元債權讓與給丁○○，本件抵押權所擔保之債權確實存在，並
    非通謀虛偽設定等語；上訴人丁○○則以：本件設定抵押權是有償行為，沒有通
    謀虛偽意思表示，王麗香是實際債權人，王麗香確實有借錢給甲○○，惟因王麗
    香不想讓其家人知道有借錢給甲○○，所以用信託移轉方式將抵押權設定登記在
    丁○○名下等語資為抗辯。
三、查被上訴人起訴主張：上訴人甲○○積欠被上訴人三百二十五萬元，由上訴人甲
    ○○之夫即上訴人丙○○於八十六年三月三十一日簽發到期日八十七年三月三十
    一日、面額三百二十五萬元之本票交被上訴人收執，作為返還借款，詎屆期提示
    未獲付款，被上訴人乃聲請原法院對上訴人丙○○所有坐落嘉義縣民雄鄉○○段
    六三地號、應有部分八七一分之三ＯＯ之土地假扣押，惟該土地上已於八十六年
    七月二十五日設定本金最高限額三千二百萬元之抵押權，抵押權利人為上訴人丁
    ○○，上訴人丁○○並於八十八年四月十三日持上訴人甲○○簽發之面額二千八
    百八十萬元之本票，用以證明上開最高限額抵押權所擔保之債權額，聲請原法院
    對上開土地強制執行等事實，業據被上訴人提出丙○○簽發之本票影本一份、假
    扣押裁定影本一份、土地登記謄本影本一份、抵押權設定契約書及他項權利證明
    書影本各一份、原法院囑託查封登記函影本一份、丁○○強制執行聲請狀影本一
    份、甲○○簽發之二千八百八十萬元本票影本一份為證，且為上訴人所不爭執，
    復經本院調閱本院八十八年度執字第二八五二號執行案卷查明屬實，堪信為真實
    。
四、被上訴人主張上訴人丁○○與上訴人丙○○間通謀虛偽設定系爭本金最高限額三
    千二百萬元之抵押權及上訴人丁○○所持有上訴人甲○○簽發面額二千八百八十
    萬元之本票均屬虛偽通謀之債權；上訴人丙○○、甲○○及丁○○則否認有通謀
    虛偽意思表示之情事，均抗辯實際借錢給甲○○者為訴外人王麗香，王麗香怕家
    人知悉，故以信託之方式將抵押權人名義登記在丁○○名下，該二千八百八十萬
    元債權確係真實，並非通謀虛偽設定債權及抵押權云云，因此本案應審究者，厥
    在「上訴人甲○○與訴外人王麗香間，有無系爭二千八百八十萬元債權存在？」
    「訴外人王麗香與上訴人丁○○間有無信託移轉債權之法律關係存在？」，爰分
    述如下：
（一）上訴人甲○○與訴外人（原審之參加人）王麗香間，有無系爭二千八百八十萬
      元債權存在？
      上訴人甲○○主張與訴外人王麗香間有系爭二千八百八十萬元債權存在，並提
      出誠泰銀行、世華聯合銀行、台北銀行、大安銀行對帳單、取款條共五十四頁
      為證云云。按上訴人甲○○所提出由上訴人甲○○簽發如附表所示１至８紙支
      票及退票理由單，固足證明上訴人甲○○所簽發八十六年三月三日至同年月十
      五日上開支票與訴外人王麗香後遭退票之事實，惟實際上上訴人甲○○與訴外
      人王麗香間有無上開二千八百八十萬元債權債務存在，仍應審酌其他事證，經
      查：
      1.訴外人王麗香主張借與上訴人甲○○上開借款時間，王麗香供稱「八十五年
        四、五月間，她（指甲○○）陸續向我借錢，八十五年九月她願提供擔保向
        我借錢，共向我借二千八百八十萬元」，至於甲○○則稱「八十五年九月間
        ，我向王麗香借錢」（台灣嘉義地方法院檢察署八十八年度他字第三四號偵
        查卷第三十四頁反面、第三十五頁）「八十五年二、三、四月開始借的．．
        最後一筆八十五年十二月或八十六年一月初，共借二千八百八十萬元，利息
        是按月付的」（台灣嘉義地方法院八十八年度易字第一二八一號刑事卷第二
        一五頁），兩人就借款時間所供並不一致。
      2.有關借款利息方面，王麗香稱「我借給他錢．．．利息是一分半至二分，有
        時一分八、二分半，利息第一個月先扣掉」（台灣嘉義地方法院八十八年度
        易字第一二八一號刑事卷第三八頁），惟上訴人丙○○與上訴人丁○○於八
        十六年七月二十五日所設定本金最高限額三千二百萬元之抵押權，係擔保上
        訴人甲○○對上訴人丁○○（丁○○主張係王麗香之受託人）所負之債務，
        約定利息為「無」，此有上開扺押權設定契約書及土地登記謄本在卷足按，
        上開扺押權之設定，顯違常情。
      3.訴外人王麗香於原審證稱「八張支票是用來清償二千八百八十萬之本票債額
        」（原審卷第七十頁反面），「王麗香與甲○○間，金錢往來頻繁，甲○○
        於八十五年十月二日簽發經丙○○背書，到期日為八十七年十月二日之本票
        乙紙，面額為二千八百八十萬元，甲○○交付以上本票與參加人（指王麗香
        ），旨在作為清償借款之用，此後甲○○斷斷續續向參加人借款，每借款一
        次，再簽發支票乙紙交付參加人作為清償之用，八十六年三月二十一日被告
        甲○○遭銀行拒絕往來，參加人王麗香執有甲○○簽發之支票八紙，金額共
        二千八百八十萬元均遭退票」（原審卷第一百七十七頁從參加書狀），由上
        開王麗香之證言，顯見上訴人甲○○嗣後所簽發如附表之支票八紙面額共二
        千八百八十萬元，均係為清償甲○○先前八十五年十月二日所簽發二千八百
        八十萬元之本票債務，此由上訴人丁○○於八十八年四月十三日強制執行聲
        請狀，係以甲○○於八十五年十月二日所簽發上開二千八百八十萬元之本票
        為債權證明可得明證。綜上所述，上訴人甲○○所主張積欠訴外人王麗香二
        千八百八十萬元之債務在八十五年十月二日前應已存在，惟訴外人王麗香始
        終未提出就上開二千八百八十萬元借與上訴人甲○○之債權證明或會算資料
        明細，空言主張雙方有二千八百八十萬元之債權債務，洵不足採。
      4.至於王麗香於原審提出伊於誠泰銀行之存款對帳單，用以證明與上訴人甲○
        ○間確有二千八百八十萬元之債權存在云云，惟查王麗香於原審所提出之對
        帳單（原審卷第七十三頁）所主張九筆債權部分，總債權額僅一千六百餘萬
        元，與二千八百八十萬元之本票金額並不相符，若以本票簽發日即八十五年
        十月二日前之金額計算，金額更僅四百三十餘萬元，王麗香提出之上開物證
        ，不足採為上開二千八百八十萬元之債權證明。至於王麗香提出之其他銀行
        對帳資料僅係伊與上訴人甲○○間之金錢往來資料，與本件待證事實無關。
      5.上訴人甲○○又辯稱「因陸續借款，於結算後積欠王麗香二千八百八十萬元
        ，故簽發八張面額共二千八百八十萬元之支票給付」云云。但查上訴人甲○
        ○此項辯解，與訴外人王麗香所供並不相符（見理由３部分），已難採信，
        況王麗香於上訴人甲○○簽發上開二千八百八十萬元之本票（發票日為八十
        五年十月二日）前後均陸續匯款與上訴人甲○○，業如前述，則甲○○何以
        能在八十五年十月二日簽發本票時即預知八十六年二月結算時（甲○○稱八
        十六年二月雙方會算，會算後簽發支票八張交給王麗香，見原審八十九年一
        月二十八日甲○○答辯狀）積欠之金額為二千八百八十萬元，因而簽發總金
        額亦二千八百八十萬元之支票八紙與王麗香用以清償（嗣均退票），倘若王
        麗香最初即打算借二千八百八十萬元與甲○○，又何需事後再經會算程序？
        均與常情不合。
      綜上所述，上訴人甲○○與訴外人王麗香間，並無系爭二千八百八十萬元債權
      存在，應堪認定。
（二）訴外人王麗香與上訴人丁○○間有無「信託移轉」系爭扺押及債權之法律關係
      存在？
      按上訴人丁○○於原審提出由訴外人王麗香與上訴人丁○○於八十六年七月二
      十二日所簽訂之「信託書」（原審卷第一四七頁），固載明「信託人（指王麗
      香）對於債務人丙○○、甲○○之債權新台幣二千八百八十萬元，信託讓與受
      信託人丁○○為扺押債權人（本金最高限額三千二百萬元），受信託人受償後
      應將受償金額全部移交信託人」，惟信託契約之成立，依民法第一百五十三條
      規定，應經當事人意思表示一致，契約始為成立，又依信託法第四條第一項規
      定「以應登記或註冊之財產權為信託者，非經信託登記，不得抗第三人」。經
      查上訴人丁○○於刑事調查時稱「我只是將相關文件及印章交給王麗香，並沒
      有簽名蓋章」「寫委託書時，是否設定扺押權，我不清楚，因我只是將身份證
      等證件交給他們辦」「姑姑（指王麗香）只是委託其去強制執行，其他的事不
      清楚」（原審八十八年度易字第一二八一號刑事卷第二六六頁、第十九頁反面
      ），顯見上訴人丁○○與訴外人王麗香間就信託契約內容並未意思表示一致，
      其信託契約難謂已成立，況上開信託扺押及債權金額龐大，訴外人王麗香與上
      訴人丁○○亦未依法辦理信託登記，亦有違常情。又上訴人丁○○聲請就系爭
      扺押及債權對上訴人丙○○拍賣扺押物及聲請強制執行，均未表明與訴外人王
      麗香間有信託關係存在，此經本院調閱原法院八十八年度拍字第七十九號、八
      十八年度執字第二八五三號強制執行卷查明屬實，綜合上述，上訴人丁○○主
      張與訴外人王麗香間就系爭扺押及債權有信託關係存在乙節，難認真正。
五、綜上所述，系爭二千八百八十萬元本票債權及本金最高限額三千二百萬元抵押權
    設定，均係上訴人丙○○、甲○○、丁○○與訴外人王麗香間通謀虛意思表示所
    為，應屬無效，則上訴人丁○○自應將系爭抵押權登記予以塗銷，從而，被上訴
    人訴請(一)、確認上訴人丁○○於八十六年七月二十五日，在上訴人丙○○所有坐
    落嘉義縣民雄鄉○○段六三地號、面積八四二三．三一平方公尺、權利範圍八七
    一分之三ＯＯ，所為權利價值最高限額三千二百萬元之抵押權不存在；(二)、確認
    上訴人丁○○持有上訴人甲○○八十五年十月二日所簽發，由上訴人丙○○背書
    ，面額二千八百八十萬元，票號ＴＨ0000000號，到期日為八十七年十月
    二日之本票債權不存在；(三)、上訴人丁○○於八十六年七月二十五日就嘉義縣民
    雄鄉○○段六三地號，林地登二字第ＯＯ二八五一號，所為權利價值最高限額三
    千二百萬元之抵押權，應予塗銷等請求，均屬有理由，原審予以准許，經核並無
    違誤，上訴人上訴意旨指摘原判決該部分不當，求為廢棄，非有理由，應予駁回
    。
六、本件事證已臻明確，兩造其餘攻擊、防禦方法於本案判決之結果不生影響，爰不
    一一詳為論究，併此敘明。
據上論結，本件上訴無理由，依民事訴訟法第四百四十九條第一項、第七十八條，第
八十五條第一項前段判決如主文。
中      華      民      國    九十      年      四      月    二十四    日
                                    臺灣高等法院臺南分院民事第一庭
                                        審判長法官  林    金    村
                                              法官  袁    靜    文
                                              法官  曾    平    杉
右為正本係照原本作成。
如對本判決上訴，須於判決送達後廿日內向本院提出上訴狀，未表明上訴理由者，應
於上訴後廿日內，向本院提出理由書。
中      華      民      國    九十      年      四      月    二十六    日
                                        法院書記官  葉    秀    珍
┌──────────────────────────────────────────────────────┐
│支票附表：                                                                                                  │
├─┬─────────┬─────────┬───────────┬────────┬────────┬──┤
│編│  發    票    人  │  付    款    人  │發        票        日│ 票  面  金  額 │ 支  票  號  碼 │備考│
│號│                  │                  │                      │   （新台幣）   │                │    │
├─┼─────────┼─────────┼───────────┼────────┼────────┼──┤
│１│甲○○            │台北銀行大安分行  │八十六年三月三日      │貳佰肆拾萬元    │0000000  │    │
├─┼─────────┼─────────┼───────────┼────────┼────────┼──┤
│２│甲○○            │台北銀行大安分行  │八十六年三月六日      │壹佰捌拾伍萬元  │0000000  │    │
├─┼─────────┼─────────┼───────────┼────────┼────────┼──┤
│３│甲○○            │台北銀行大安分行  │八十六年三月七日      │捌拾萬元        │0000000  │    │
├─┼─────────┼─────────┼───────────┼────────┼────────┼──┤
│４│甲○○            │台北銀行大安分行  │八十六年三月八日      │壹佰肆拾萬元    │0000000  │    │
├─┼─────────┼─────────┼───────────┼────────┼────────┼──┤
│５│甲○○            │台北銀行大安分行  │八十六年三月九日      │伍拾萬元        │0000000  │    │
├─┼─────────┼─────────┼───────────┼────────┼────────┼──┤
│６│甲○○            │台北銀行大安分行  │八十六年三月十日      │壹佰萬元        │0000000  │    │
├─┼─────────┼─────────┼───────────┼────────┼────────┼──┤
│７│甲○○            │台北銀行大安分行  │八十六年三月十一日    │肆佰拾萬元    │0000000  │    │
├─┼─────────┼─────────┼───────────┼────────┼────────┼──┤
│８│甲○○            │世華銀行忠孝分行  │八十六年三月十五日    │壹仟陸佰伍拾伍萬│0000000  │    │
│  │                  │松山辦事處        │                      │元              │                │    │
└─┴─────────┴─────────┴───────────┴────────┴────────┴──┘


司法院資訊處製作；財團法人民間司法改革基金會備份。
